## Clustering

### Fragestellung und Hypothese

Mittels unüberwachtem Clustering wurde untersucht, ob sich die acht Airway-Proben allein anhand ihrer Genexpressionsprofile in biologisch sinnvolle Gruppen einteilen lassen. Dabei wurde insbesondere geprüft, ob die resultierende Clusterstruktur mit der Behandlung durch Dexamethason oder mit den vier untersuchten Zelllinien übereinstimmt.

Es wurde die Hypothese aufgestellt, dass die Behandlung mit Dexamethason zu systematischen Veränderungen des Genexpressionsprofils führt und sich behandelte und unbehandelte Proben daher auch ohne Verwendung der bekannten Gruppeninformation voneinander trennen lassen.

### Vorbereitung der Daten

Für das Clustering wurden die nach der Qualitätskontrolle verbliebenen und mittels Variance Stabilizing Transformation (VST) transformierten Expressionsdaten verwendet. Der Datensatz enthielt 14.224 Gene für acht Proben.

```{r}
#| label: clustering-setup
#| message: false
#| warning: false

library(readr)
library(dplyr)
library(tibble)
library(pheatmap)

vst_data <- read_csv(
  "data/VST_transformierte_Daten.csv",
  show_col_types = FALSE
)

metadata <- read_csv(
  "data/Probeninformationen_Normalisierung.csv",
  show_col_types = FALSE
)

vst_matrix <- vst_data %>%
  column_to_rownames("gene_id") %>%
  as.matrix()

metadata <- metadata %>%
  slice(match(colnames(vst_matrix), sample))

stopifnot(
  identical(metadata$sample, colnames(vst_matrix))
)

metadata <- metadata %>%
  mutate(
    cluster_label = paste(cell, dex, sep = "_")
  )

sample_labels <- metadata$cluster_label
names(sample_labels) <- metadata$sample
```

### Hierarchisches Clustering

Zur Quantifizierung der Ähnlichkeit zwischen den Proben wurde die euklidische Distanz anhand der VST-transformierten Expressionswerte berechnet. Da die Expressionsmatrix Gene in den Zeilen und Proben in den Spalten enthält, wurde die Matrix für die Berechnung der Distanzen zwischen den Proben transponiert. Anschließend wurde ein hierarchisches Clustering mit Complete Linkage durchgeführt.

```{r}
#| label: clustering-complete
#| fig-cap: "Hierarchisches Clustering der acht Airway-Proben auf Basis euklidischer Distanzen der VST-transformierten Genexpressionsprofile."
#| fig-width: 9
#| fig-height: 6

sample_dist <- dist(
  t(vst_matrix),
  method = "euclidean"
)

hc_complete <- hclust(
  sample_dist,
  method = "complete"
)

hc_complete_labels <- hc_complete
hc_complete_labels$labels <- sample_labels[
  hc_complete_labels$labels
]

plot(
  hc_complete_labels,
  main = "Hierarchisches Clustering der Airway-Proben",
  xlab = "Zelllinie und Behandlung",
  ylab = "Euklidische Distanz",
  sub = ""
)
```

Das hierarchische Clustering führte zu zwei klar getrennten Hauptclustern. Alle vier unbehandelten Proben (`untrt`) wurden einem Cluster und alle vier mit Dexamethason behandelten Proben (`trt`) dem zweiten Cluster zugeordnet. Die Information über den Behandlungsstatus wurde nicht für die Berechnung der Cluster verwendet.

Innerhalb beider Behandlungsgruppen zeigten insbesondere die Proben der Zelllinien N052611 und N061011 eine hohe Ähnlichkeit. Die Probe der Zelllinie N080611 wies innerhalb beider Behandlungsgruppen eine vergleichsweise größere Distanz zu den übrigen Proben auf.

### Einfluss des Linkage-Verfahrens

Um zu prüfen, ob die beobachtete Clusterstruktur von der Wahl des Linkage-Verfahrens abhängt, wurden zusätzlich Average Linkage und Ward.D2 verwendet.

```{r}
#| label: clustering-linkage-robustness
#| include: false

hc_average <- hclust(
  sample_dist,
  method = "average"
)

hc_ward <- hclust(
  sample_dist,
  method = "ward.D2"
)

is_treatment_separation <- function(cluster_assignment, metadata) {

  dex_ordered <- metadata$dex[
    match(names(cluster_assignment), metadata$sample)
  ]

  trt_cluster <- unique(
    cluster_assignment[dex_ordered == "trt"]
  )

  untrt_cluster <- unique(
    cluster_assignment[dex_ordered == "untrt"]
  )

  length(trt_cluster) == 1 &&
    length(untrt_cluster) == 1 &&
    trt_cluster != untrt_cluster
}

linkage_results <- tibble(
  linkage = c("Complete", "Average", "Ward.D2"),
  treatment_separation = c(
    is_treatment_separation(cutree(hc_complete, k = 2), metadata),
    is_treatment_separation(cutree(hc_average, k = 2), metadata),
    is_treatment_separation(cutree(hc_ward, k = 2), metadata)
  )
)
```

Bei allen drei untersuchten Linkage-Verfahren – Complete, Average und Ward.D2 – entstanden dieselben beiden Hauptgruppen entsprechend dem Behandlungsstatus. Die Trennung zwischen behandelten und unbehandelten Proben war damit gegenüber der Wahl des Linkage-Verfahrens robust.

### Einfluss der Feature-Auswahl

Zusätzlich wurde untersucht, ob die Clusterstruktur von der Anzahl der verwendeten Gene abhängt. Hierzu wurden die Gene anhand ihrer Varianz über die acht Proben geordnet. Die Auswahl erfolgte unabhängig vom bekannten Behandlungsstatus.

Zunächst wurden die 500 Gene mit der höchsten Varianz ausgewählt und erneut hierarchisch geclustert.

```{r}
#| label: clustering-top500
#| fig-cap: "Hierarchisches Clustering der Airway-Proben unter Verwendung der 500 Gene mit der höchsten Varianz."
#| fig-width: 9
#| fig-height: 6

gene_variance <- apply(
  vst_matrix,
  1,
  var
)

top500_genes <- names(
  sort(
    gene_variance,
    decreasing = TRUE
  )
)[1:500]

vst_top500 <- vst_matrix[
  top500_genes,
  ,
  drop = FALSE
]

sample_dist_top500 <- dist(
  t(vst_top500),
  method = "euclidean"
)

hc_top500 <- hclust(
  sample_dist_top500,
  method = "complete"
)

hc_top500_labels <- hc_top500
hc_top500_labels$labels <- sample_labels[
  hc_top500_labels$labels
]

plot(
  hc_top500_labels,
  main = "Clustering der 500 variabelsten Gene",
  xlab = "Zelllinie und Behandlung",
  ylab = "Euklidische Distanz",
  sub = ""
)
```

Auch bei Beschränkung auf die 500 variabelsten Gene wurden die behandelten und unbehandelten Proben vollständig voneinander getrennt.

Zur Sensitivitätsanalyse wurde das Clustering anschließend für die 100, 250, 500, 1.000 und 5.000 variabelsten Gene wiederholt. Das resultierende Dendrogramm wurde jeweils in zwei Cluster unterteilt.

```{r}
#| label: clustering-feature-sensitivity
#| tbl-cap: "Sensitivität der Clusterstruktur gegenüber der Anzahl ausgewählter hochvariabler Gene."

n_genes <- c(
  100,
  250,
  500,
  1000,
  5000
)

feature_results <- lapply(
  n_genes,
  function(n) {

    selected_genes <- names(
      sort(
        gene_variance,
        decreasing = TRUE
      )
    )[1:n]

    matrix_subset <- vst_matrix[
      selected_genes,
      ,
      drop = FALSE
    ]

    dist_subset <- dist(
      t(matrix_subset),
      method = "euclidean"
    )

    hc_subset <- hclust(
      dist_subset,
      method = "complete"
    )

    clusters <- cutree(
      hc_subset,
      k = 2
    )

    tibble(
      genes = n,
      treatment_separation = is_treatment_separation(
        clusters,
        metadata
      )
    )
  }
) %>%
  bind_rows() %>%
  mutate(
    treatment_separation = if_else(
      treatment_separation,
      "ja",
      "nein"
    )
  )

knitr::kable(
  feature_results,
  col.names = c(
    "Anzahl variabler Gene",
    "Vollständige Trennung nach Behandlung"
  )
)
```

Bei Verwendung der 250, 500, 1.000 und 5.000 variabelsten Gene entsprachen die beiden Cluster vollständig den beiden Behandlungsgruppen. Bei einer starken Reduktion auf nur 100 Gene ging diese eindeutige Trennung dagegen verloren. In diesem Fall wurden die behandelte und unbehandelte Probe der Zelllinie N080611 gemeinsam von den übrigen sechs Proben abgegrenzt.

Die Treatment-assoziierte Clusterstruktur ist damit über einen weiten Bereich der Feature-Auswahl stabil, kann bei einer sehr starken Reduktion der betrachteten Gene jedoch durch zelllinienspezifische Expressionsunterschiede überlagert werden.

### Visualisierung der Sample-Distanzen

Zur Darstellung der paarweisen Unterschiede zwischen allen acht Proben wurde die euklidische Distanzmatrix zusätzlich als Heatmap visualisiert.

```{r}
#| label: clustering-distance-heatmap
#| fig-cap: "Heatmap der paarweisen euklidischen Distanzen zwischen den acht Airway-Proben."
#| fig-width: 9
#| fig-height: 7

sample_dist_matrix <- as.matrix(
  sample_dist
)

rownames(sample_dist_matrix) <- sample_labels[
  rownames(sample_dist_matrix)
]

colnames(sample_dist_matrix) <- sample_labels[
  colnames(sample_dist_matrix)
]

pheatmap(
  sample_dist_matrix,
  cluster_rows = hc_complete_labels,
  cluster_cols = hc_complete_labels,
  main = "Sample-Distanzen der Airway-Proben"
)
```

Die Heatmap bestätigt die im Dendrogramm beobachtete Struktur. Die vier unbehandelten und die vier behandelten Proben bilden jeweils zusammenhängende Bereiche mit vergleichsweise geringen Distanzen innerhalb der jeweiligen Gruppe. Zwischen behandelten und unbehandelten Proben treten dagegen überwiegend größere Distanzen auf.

### Zusammenfassung der Clustering-Analyse

Das unüberwachte Clustering zeigt, dass der Behandlungsstatus mit Dexamethason eine dominante Struktur in den untersuchten Genexpressionsdaten darstellt. Bei Verwendung aller 14.224 Gene wurden die behandelten und unbehandelten Proben vollständig voneinander getrennt. Dieses Ergebnis blieb bei Complete, Average und Ward.D2 Linkage sowie bei Verwendung von mindestens 250 hochvariablen Genen erhalten.

Bei einer Reduktion auf lediglich 100 hochvariable Gene trat dagegen ein stärkerer zelllinienspezifischer Effekt hervor. Die Ergebnisse verdeutlichen damit sowohl die robuste Dexamethason-assoziierte Struktur der Genexpressionsdaten als auch den Einfluss der Feature-Auswahl auf unüberwachte Clusteranalysen.
